【裁判字號】    97,台上,5053
【裁判日期】    971009
【裁判案由】    妨害投票
【裁判全文】
最高法院刑事判決            九十七年度台上字第五０五三號
上  訴  人  甲○○
選任辯護人  簡燦賢律師
上列上訴人因妨害投票案件，不服台灣高等法院花蓮分院中華民
國九十七年五月二十三日第二審判決（九十七年度上訴字第五五
號，起訴案號：台灣花蓮地方法院檢察署九十六年度選偵字第五
號），提起上訴，本院判決如下：
    主  文
上訴駁回。
    理  由
按刑事訴訟法第三百七十七條規定，上訴於第三審法院，非以判
決違背法令為理由，不得為之。是提起第三審上訴，應以原判決
違背法令為理由，係屬法定要件。如果上訴理由書狀並未依據卷
內訴訟資料，具體指摘原判決不適用何種法則或如何適用不當，
或所指摘原判決違法情事，顯與法律規定得為第三審上訴理由之
違法情形，不相適合時，均應認其上訴為違背法律上之程式，予
以駁回。本件上訴人甲○○上訴意旨略稱：(一)、本案其他被告均
未供述上訴人知悉彼等戶籍遷至花蓮縣鳳林鎮○○路六十八號、
六十八之一號之事，是並無任何積極證據足以證明上訴人知情或
與馬淑燕有任何犯意聯絡或行為分擔。原判決在無任何證據之情
況下，即認定上訴人為提早佈局，而委由其妻即馬淑燕徵得馬賴
麗花等六人同意，而提早虛偽遷移戶籍，以符合可取得投票權之
規定，當可預見及確認等情，顯係憑空臆測，違反證據裁判法則
。又同案被告馬賴麗花等所辯遷移戶籍目的係為覓工作機會，或
為照顧孫女，或為辦理貸款等由，縱不可採信，亦不得以此即認
上訴人知悉馬賴麗花等六人有虛偽遷徙戶籍之事，原判決竟為此
論斷，亦有違證據法則。(二)、原判決引用第一審判決所認定：上
訴人與馬淑燕為夫妻，彼此本應聲息互通，則馬淑燕代理馬賴麗
花等六人辦理戶籍遷移多次，上訴人實難委為不知等由。然上訴
人與馬淑燕雖為夫妻，但何以即可認定彼此聲息互通？蓋選舉事
務並非夫妻生活之共同事項，配偶對於他方所為競選活動毫不過
問，亦所在多有，原判決似嫌率斷。縱上訴人知悉馬淑燕有代其
他被告遷徙戶籍之行為，如僅係於辦竣戶籍遷徙後知悉，何能論
以共同正犯？原審對於上訴人究係何時知情，並未予調查，且未
於判決理由內說明上訴人知悉之時點及得心證之理由，亦屬違法
等語。
惟查證據之取捨、證據證明力之判斷，以及事實有無之認定，屬
事實審法院之職權，苟其取捨、判斷與認定，並不違背論理法則
及經驗法則，即不容任意指為違法，而執為適法之第三審上訴理
由。本件原審認定上訴人係花蓮縣第十八屆鄉鎮市民代表選舉花
蓮縣鳳林鎮第三選舉區鎮民代表候選人，設籍於花蓮縣鳳林鎮○
○里○○路六十八號，馬淑燕為其妻子，亦設籍該址，其等知悉
依公職人員選舉罷免法第十五條第一項規定，只要在各該選舉區
繼續居住四個月以上者，即為各該選舉區之選舉人，而花蓮縣鳳
林鎮第三選舉區屬小選舉區，具有投票權之人不多，如以人為方
式增加選舉人選票，足以影響選舉結果，上訴人為希冀其能順利
當選，與馬淑燕雖明知其岳母馬賴麗花（原設籍嘉義縣水上鄉粗
溪村四十八號），其姊梁鳳媚（原名梁鳳妹，原設籍桃園縣桃園
市○○里○○路八十巷十一號之二）、梁招妹、其姪女許微棻、
許微薐（以上三人均原設籍桃園市○○里○○○路一一三號）、
其妹梁秀珍（原設籍台北縣新莊市○○里○○街三十一巷三十號
十三樓）等六人未實際居住在花蓮縣鳳林鎮○○里○○路六十八
號、同路六十八之一號地址，其等竟與馬賴麗花等六人共同基於
妨害投票之犯意聯絡，以形式上將馬賴麗花等六人戶籍遷移至該
選舉區，藉以取得該選舉區投票權之非法方式，使投票發生不正
確結果，以便上訴人順利當選，並均委由馬淑燕辦理馬賴麗花等
六人戶籍遷徙手續，馬淑燕乃以代理人身分，先後於九十四年十
一月二日將梁鳳妹、馬賴麗花；於九十四年十一月四日將梁招妹
、許微棻、許微薐；於九十五年一月二十六日將梁秀珍等之戶籍
各由上開原戶籍地址，分別虛報遷入花蓮縣鳳林鎮○○里○○路
六十八號、同路六十八之一號地址，實則均未實際居住於上開遷
入後之戶籍地址，然花蓮縣鳳林鎮戶政事務所之該管承辦公務員
受理上述戶籍遷入申請後，雖經實質審查，因未發覺馬賴麗花等
六人未實際居住遷入之新址，遂將該等不實戶籍遷入之事項登載
於戶籍登記資料，並於編造花蓮縣鳳林鎮第十八屆第三選區鄉鎮
市代表選舉選舉人名冊時，依該戶籍登記資料將上開虛偽設籍之
人編入選舉人名冊並公告確定，使馬賴麗花等六人取得形式上投
票權，渠等並均於九十五年六月十日該鎮民代表選舉日，前往投
票所投票，而使該次鎮民代表選舉所得票數發生不正確之結果等
情。因而維持第一審關於論處上訴人共同以非法方法，使投票發
生不正確之結果罪刑部分之判決，駁回上訴人在第二審之上訴。
已明共同被告馬淑燕等七人就馬賴麗花等六人將戶籍遷移至花
蓮縣鳳林鎮○○里○○路六十八號、六十八號之一後，均未實際
居住該址之事實，於第一審調查時，已坦承不諱。上述遷移戶籍
之時間如此密接，復由上訴人之妻一人辦理，該六人均為上訴人
及其妻之近親，遷移戶籍時間與取得選舉權如此恰巧，難認與上
訴人之競選鎮民代表無涉。雖上訴人及馬淑燕等人均矢口否認有
何妨害投票犯行，然馬賴麗花等人分別所辯為照顧外孫女，為至
花蓮環保科學園區尋覓工作機會，為子辦理助學貸款及方便就學
而遷戶口等由，經查均與事實不符；上訴人供稱：係伊告知其父
，花蓮有環保科學園區之事，其父再將之轉告其他被告，他們才
考慮遷戶籍云云，足見上訴人亦知系爭遷戶籍之事。上訴人參選
之鎮民代表，係小區域之選舉，數人之不實遷移戶籍，將影響投
票結果之公正性，此由上訴人係以四百十一票，超過另一候選人
陳宇宏之三百八十一票而當選可證，而刑法第一百四十六條第一
項之妨害投票結果正確罪所指之「使投票發生不正確之結果」，
係指因行為人之妨害投票行為，而導致投票結果為不正確之「票
數」而言，不以使落選者當選，或使當選者落選為必要，故本件
之行為，已妨害投票之結果。此外，復有檢察官履勘筆錄、系爭
住處屋內照片等資料可稽等由。因認上訴人犯行事證明確，為其
所憑證據及認定之理由。並指駁、說明上訴人否認犯罪及共同被
告所稱遷移戶籍非為助上訴人選鎮民代表云云，何以為不足採信
之理由。核其論斷，與卷內資料相符。上訴意旨仍執陳詞，謂上
訴人不知有上開遷移戶籍之事，指摘原判決認定上訴人有共同妨
害投票之犯行，係憑空臆測其犯罪云云，均係就原審已調查及依
憑卷內資料所為採證認事職權之合法行使，以及原判決已論列說
明之事項，依憑己見，任意指摘為違法，均非合法之上訴理由。
衡以前開說明，其上訴為違背法律上之程式，應予駁回。
據上論結，應依刑事訴訟法第三百九十五條前段，判決如主文。
中    華    民    國  九十七  年    十    月    九    日
                      最高法院刑事第五庭
                          審判長法官  陳  正  庸
                                法官  賴  忠  星
                                法官  林  秀  夫
                                法官  宋      祺
                                法官  陳  祐  治
      本件正本證明與原本無異
                                      書  記  官
中    華    民    國  九十七  年    十    月   二十   日
                                                      ｖ


司法院資訊處製作；財團法人民間司法改革基金會備份。
